【裁判字號】    94,訴,3795
【裁判日期】    950803
【裁判案由】    勞保
【裁判全文】
臺北高等行政法院判決
                                     94年度訴字第03795號
                              .
原      告  甲○○
被      告  勞工保險局
代  表  人  乙○○代理總經理.
訴訟代理人  丁○○兼送達代收.
            丙○○
上列當事人間因勞工保險條例事件，原告不服行政院勞工委員會
中華民國94年11月4 日勞訴字第0940049896號訴願決定，提起行
政訴訟。本院判決如下：
    主  文
原告之訴駁回。
訴訟費用由原告負擔。
    事  實
一、事實概要：緣原告以宜蘭縣泥水業職業工會為投保單位，加
    入勞工保險為被保險人。原告以因腦中風合併右側無力，於
    民國（下同）94年3 月9 日檢據向被告申請普通疾病殘廢給
    付。經被告審查，以原告殘廢程度符合勞工保險殘廢給付標
    準表第9 項第13等級，乃於94年5 月6 日以第000000000000
    號核定通知書（下稱原處分）核定發給60日殘廢給付。原告
    不服，向勞工保險監理委員會（以下簡稱勞保監理會）申請
    審議，經該會於94年7 月19日以保監審字第1555號審定書駁
    回後，提起訴願，亦遭駁回，遂提起本件行政訴訟。
二、兩造聲明：（原告未於準備程序及言詞辯論期日到場，聲明
    及陳述依其起訴狀記載。）
  (一)原告聲明求為判決：
    1.訴願決定、審議審定及原處分均撤銷。
    2.被告應以勞工保險條例第141 條第7 等級440 日殘廢，核
      付原告殘廢給付。
  (二)被告聲明求為判決：駁回原告之訴。
三、兩造之主張：
甲、原告主張之理由：
一、原告領有輕度肢障手冊，依身心障礙手冊之肢體障礙等級5
    之肢體障礙病患者標準中，所謂輕度係指「1.一下肢自踝關
    節以上欠缺者。2.一下肢的機能顯著障礙者。（符合殘廢給
    付標準表第141 項『一下肢遺存顯著運動障害者』第7 等級
    440 日殘廢）。3.兩下肢的全部腳趾欠缺或機能全廢者。4.
    一下肢的股關節或膝關節的機能全廢或有顯著障礙者（符合
    殘廢給付標準表第143 項『一下肢三大關節中，有一大關節
    遺存顯著運動障礙者』第11等級160 日殘廢。5.一下肢與健
    全側比較時短少5 公分以上或15分之1 以上者。」而原告右
    下肢明顯符合上述第2 點「一下肢的機能顯著障礙者。」若
    以一下肢的股關節或膝關節的機能全廢或有顯著障礙者來看
    ，也應符合第11等級160 日殘廢給付，更何況原告還有上肢
    的機能障害。
二、被告核定13等級60日殘廢給付，係依勞工保險給付標準表第
    9 障害項目「神經系統之病變，由醫學上可證明局部遺存頑
    固神經症狀者」，但查原告所患之傷病並非局部遺存頑固神
    經。原告之殘廢應符合第7 等級440 日，竟遭被告誤判為13
    等級60日。
三、另附訴外人陳長庚之殘廢診斷書乙紙，其殘廢程度與原告相
    同，然而被告卻核付其440 日之殘廢給付。況且，肌力程度
    影響勞動能力之情形並無勞、農保之分別，故不能因勞保、
    農保之標準不同而有不同之核定，此為行政程序法公平待遇
    原則。又勞保監理會特約專科醫師審查意見稱「．．．肌力
    4 分只略低於正常，可從事一般非粗重性工作，不必終身僅
    從事輕便工作．．．」，然此亦違反經驗法則，蓋一側肢體
    肌力4 分本為被告核定為輕便工作之標準，而今勞保監理會
    特約專科醫師審查意見評定為勞動能力之標準，實屬不當。
乙、被告主張之理由：
一、原告以因腦中風合併右側無力，申請普通疾病殘廢給付，並
    檢送財團法人羅許基金會羅東博愛醫院（以下簡稱羅東博愛
    醫院）94年1 月10日出具同日成殘之殘廢診斷書為證。經被
    告調取原告於該院就診之病歷，送請被告特約專科醫師審查
    ，審查意見：「腦中風遺存右側上下肢輕度無力，肌力為4
    ，行走及日常生活皆正常可自理，目前適用第13等級。」被
    告據此核定按勞工保險殘廢給付標準表第9 項第13等級，發
    給60日殘廢給付。
二、原告不服原處分，向勞保監理會申請審議，該會亦據特約專
    科醫師審查，審查意見：「原告因腦中風後右側肌力稍減，
    肌力4 只略低於正常，可從事一般非粗重性工作，不必終身
    僅從事輕便工作。其右側肢體各關節活動度正常，勞工保險
    局核以第9 項第13等級為合理。」綜上，由被告及勞保監理
    會之2 位專業醫師據上開病歷資料審查原告之殘廢症狀後，
    均咸認原告符合第9 項第13等級，可見被告之核定依法並無
    不合。
三、按「精神、神經障害」之病灶皆可能引起腦、五官及四肢等
    障害，乃精神、神經障害必然之結果。據此，精神、神經障
    害系列方有附註1 規定「精神、神經障害等級」之審定基本
    原則為：綜合其病灶症狀，對於永久喪失勞動能力與影響日
    常生活或社會生活活動狀態及需他人扶助之情況定其等級。
    於審定時，須有精神科、神經科、神經外科等專門醫師診斷
    證明資料為依據。查原告腦中風致右側無力屬中樞神經系統
    障害，其右下肢遺存障害乃屬當然，被告依首揭及前開附註
    1 規定核定原告等級，已綜合其右下肢遺存障害等病灶，自
    無適用勞工保險殘廢給付標準表第141 項之餘地。此由原告
    於羅東博愛醫院及行政院國軍退除官兵輔導委員會台北榮民
    總醫院（以下簡稱台北榮民總醫院）就診皆係神經科診療，
    而非外科或骨科診療即可明白。另有關腦中風致遺存障害如
    何適用勞工保險殘廢給付標準表，亦有鈞院91年度訴字第26
    號判決及最高行政法院93年判字第975 號判決可資參考。
四、按各種社會保險及社會救濟各有其適用之法規，且立法目的
    、保護對象及主管機關各有不同，自難以比附援引。本件原
    告以勞工身分請領殘廢給自應適用勞工保險條例，並非適用
    農民健康保險條例及身心障礙者保護法，原告以其領有身心
    障礙者輕度肢障手冊，並舉農保他人之案件論以為據認被告
    應依勞工保險殘廢給付標準表第141 項給付原告第7 等級，
    顯誤解法令所致。
五、至原告所舉農民健康保險對象陳長庚其殘廢診斷書記載為腦
    中風併左側肢體偏癱，左上肢4 分、左下肢4 分、右上肢5
    分、右下肢5 分，肢體痙攣不靈活，平衡協調能動但不協調
    ，需單杖行走，可從事戶外輕便農作。而原告殘廢診斷書記
    載為腦中風併右側無力，左上肢5 分、左下肢5 分、右上肢
    5 分、右下肢4 分，行動能力可自力行走，終身僅可從事輕
    便工作。綜上兩者相較，陳長庚已經達左側肢體偏癱，需單
    杖行走，而原告右側無力，行動能力可自力行走，依勞工保
    險殘廢給付標準表「精神、神經障害」障害系列之規定，陳
    長庚殘廢程度自比原告還要重，原告所舉之例更可彰顯被告
    之核定公平客觀。
    理  由
壹、程序方面：
一、本件原告起訴後，被告之代表人已由史哲變更為乙○○，茲
    由新任代表人具狀聲明承受訴訟，核無不合，應予准許，先
    為明。
二、本件原告經合法通知，無正當理由而未於言詞辯論期日到場
    ，核無行政訴訟法第218條、民事訴訟法第386條各款所列情
    形，爰依被告之聲請，由其一造辯論而為判決。
貳、實體方面：
一、按「被保險人因普通傷害或罹患普通疾病，經治療終止後，
    如身體遺存障害，適合殘廢給付標準表規定之項目，並經保
    險人自設或特約醫院診斷為永久殘廢者，得按其平均月投保
    薪資，依同表規定之殘廢等級及給付標準，1 次請領殘廢補
    助費，．．．。被保險人領取普通傷病給付期滿，或其所患
    普通傷病經治療1 年以上尚未痊癒，如身體遺存障害，適合
    殘廢給付標準規定之項目，並經保險人自設或特約醫院診斷
    為永不能復原者，得比照前項規定辦理。」勞工保險條例第
    53條定有明文。又查勞工保險殘廢給付標準表規定「精神神
    經障害」系列第8 障害項目，中樞神經系統機能遺存顯著障
    害，終身祇能從事輕便工作者，為第7 等級殘廢，給付440
    日殘廢給付；第9 障害項目，神經系統之病變，由醫學上可
    證明局部遺存頑固神經症狀者，為第13等級殘廢，給付60日
    殘廢給付。又該障害系列附註1 規定，「精神、神經障害等
    級」之審定基本原則為：綜合其病灶症狀，對於永久喪失勞
    動能力與影響日常生活或社會生活活動狀態及需他人扶助之
    情況定其等級。於審定時，須有精神科、神經科、神經外科
    等專門醫師診斷證明資料為依據。(一)因重度精神、神經障害
    ，為維持生命必要之日常生活活動，全須他人扶助者：適用
    第1 級。(二)因高度精神、神經障害，為維持生命必要之日常
    生活活動勞工保險殘廢給付標準表之一部須他人扶助者：適
    用第2 等級。(三)為維持生命必要之日常生活活動尚可自理，
    但因精神、神經障害高度，終身不能從事工作者：適用第3
    級。(四)有失語、失認、失行等病灶症狀、四肢麻痺、錐體外
    路症狀、記憶力障害、知覺障害、感情障害、意欲減退、人
    格變化等高度障害；或者麻痺等症狀，雖為輕度，身體能力
    仍存，但非他人在身邊指示，無法遂行其工作者：適用第3
    級。(五)因中度精神、神經障害，精神及身體之勞動能力較一
    般顯明低下者，適用第7 級。(六)通常無礙勞動，但在醫學上
    可證明其精神、神經遺有障害者，例如無知覺障害之錐體路
    及錐體外路症狀之輕度麻痺，依腦注氣造影檢查始可證明之
    輕度腦萎縮、腦波異常等屬之，此等症狀須據專門醫師檢查
    、診斷之結果審定之。(七)中樞神經系統之頹廢症狀如發生於
    四肢、感覺器之機能障害，按其發現部位所定等級定之，諸
    如因言語中樞損傷所致之失語症，準用言語機能障害審定之
    。再查勞工保險殘廢給付標準表規定「下肢機能障害」系列
    第141 障害項目，一下肢遺存顯著運動障害者，為第7 等級
    殘廢，給付440 日殘廢給付；第143 障害項目，一下肢三大
    關節中，有一大關節遺存顯著運動障害者，為第11等級殘廢
    ，給付160 日殘廢給付。又該障害系列附註2 規定，下肢之
    機能障害「喪失機能」、「顯著運動障害」或「運動障害」
    之審定，參照上肢之各該項規定。至同表「上肢機能障害」
    系列附註3 規定，以生理運動範圍，作審定關節機能障害之
    標準，規定如左：(一)「喪失機能」，係指關節完全強直或完
    全麻痺狀態者。(二)「顯著運動障害」，係指喪失生理運動範
    圍2 分之1 以上者。(三)「運動障害」，係指喪失生理運動範
    圍3 分之1 以上者。另按「．．．診斷書之內容，係由醫師
    依病人病情或依該病人之病歷據實填載，而非依病人要求內
    容出具，至於該診斷書所載之病情，是否符合殘障給付標準
    ，係由該殘障給付主管機關逕依權責認定。」亦有行政院衛
    生署89年3 月17日衛署醫字第89013119號函釋可資參照。核
    上開函釋與勞工保險條例規定意旨無違，被告辦理相關案件
    ，自得據之適用。
二、查本件原告以因腦中風合併右側無力，檢據向被告申請普通
    疾病殘廢給付。經被告審查，據所送羅東博愛醫院94年1 月
    10日出具同日成殘之殘廢診斷書及調取該院就診病歷影本，
    送請被告特約專科醫師審查，據醫理見解略以「腦中風遺存
    右側上下肢輕度無力，肌力為4 ，行走及日常生活皆正常可
    自理，目前病情適用第13等級。」有該審查意見表影本附原
    處分卷可稽。據此，被告乃核定按勞工保險殘廢給付標準表
    第9 項第13等級，發給60日殘廢給付。原告不服，向勞保監
    理會申請審議，經該會將相關資料送請其特約專科醫師審查
    略以：「本病人（即原告）因腦中風合併右側無力申請殘廢
    給付。依羅東博愛醫院殘廢證明『右下肢肌力4 ，終身僅可
    從事輕便工作』本病人因腦中風後右側肌力稍減，肌力4 只
    略低於正常，可從事一般非粗重性工作，不必終身僅從事輕
    便工作。其右側肢體各關節活動度正常，勞保局核以第9項
    第13等級殘廢為合理。」等語，審定申請審議駁回。此有被
    告及勞保監理會歷次專科醫師審查意見表附原處分卷、審定
    卷可稽。據上，本件業經被告及勞保監理會之專業醫師歷經
    2 次審查，均認原告之殘廢程度符合殘廢給付標準表第9 項
    第13等級，因此被告按該等級發給殘廢給付。揆諸首揭規定
    ，依法並無不合。
三、雖原告認其領有輕度肢障手冊，依身心障礙手冊之肢體障礙
    等級肢5.體障礙者標準中，原告右下肢明顯符合一下肢的機
    能顯著障礙者（符合殘廢給付標準表第141 項「一下肢」顯
    著運動障害者第7 等級440 日殘廢；若以一下肢的股關節或
    膝關節的機能全廢或有顯著障礙者來看，原告也應符合第11
    等級160 日殘廢，更何況原告還有上肢的機能障害云云。
四、惟查勞工保險殘廢給付標準表之立法結構原係以「身體障害
    之狀態」即所遺障害之程度為評價且為殘廢等級區分之基準
    ，於「精神、神經障害等級」之審定基本原則，須將症狀綜
    合衡量，並應綜合其病灶症狀，對於永久喪失勞動能力與影
    響日常生活或社會生活活動狀態及需他人扶助情形，綜合審
    定其等級，其障害部分不得分開論斷。至是否符合勞工保險
    殘廢給付標準表「精神、神經」障害系列規定之給付標準，
    事涉專業醫理判斷，非僅憑原告片面之非專業性主張即可作
    為認定殘廢等級之相關論據。又依勞工保險殘廢給付標準表
    精神、神經障害附註1 之(七)係規定中樞神經系統之頹廢症狀
    如發生於四肢、感覺器之機能障害，準用其發現部位所定等
    級審定定其精神神經障害等級，衡諸立法意旨係認為中樞神
    經系統之頹廢症狀如發生於四肢、感覺器之機能障害，則應
    優先按其發現部位所定等級定之，否則將發生因神經障害而
    致之四肢、感覺器之機能障害（通常尚伴隨有其他障害），
    其因神經障害殘廢等級認定標準而認定之等級，反較單純之
    四肢、感覺器之機能障害之殘廢等級為低之輕重失衡之情事
    。故除該中樞神經系統之頹廢症狀如發生於四肢、感覺器之
    機能障害較神經障害殘廢等級為重時，始有準用該發現部位
    所定等級之情形，並非指除精神、神經障害項目外，同時構
    成其他障害項目。再殘廢診斷書記載之殘廢程度，係出具醫
    師之個人判斷意見，被告就被保險人之殘廢程度，應本於職
    權範圍內依法認定事實，非全依據出具診斷書醫師之判定，
    亦非得由申請人主觀認定。
五、查本案原告身體障害之狀態，依羅東博愛醫院醫師診斷其傷
    病名稱為「腦中風合併右側無力」；治療經過為「病人因上
    述疾病於神內門診追蹤治療」；殘廢部位為「中樞神經」；
    其神經障害如下：意識狀態「正常」；呼吸狀態「呼吸正常
    」；肌力程度：左側上、下肢及右側上肢均為5 分，右側下
    肢為4 分；行動能力「可自力行走」；臥床狀態「起臥正常
    」；工作能力「終身僅可從事輕便工作」；大小便及沐浴更
    衣情形「可自理」；言語狀態「正常」；其他補充說明：病
    人主述93年4 月至93年10月於台北榮總追蹤治療等情，有勞
    工保險殘廢診斷書及羅東博愛醫院函附醫師說明表影本各1
    份附原處分卷可稽，則按前述審定之基本原則，原告所患既
    因中樞神經障害所致，應綜合原告病灶症狀，對於永久喪失
    勞動能力與影響日常生活或社會生活活動狀態及需他人扶助
    之情況定其等級，其障害部分不得分開論斷。是依原告上揭
    病症觀之，原告因腦中風合併右側無力，其僅右側下肢輕度
    無力，肌力為4 ，依被告及勞保監理會特約醫師見解，認原
    告行走、日常生活皆可自理，肌力4 只略低於正常，可從事
    一般非粗重工作，不必終身僅從事輕便工作，又其右側肢體
    各關節活動度正常，被告經綜合審定認原告符合勞工保險殘
    廢給付標準表第9 項第13等級，發給60日殘廢給付，核與上
    開審定標準並無不合。原告認其殘廢等級應符合第7 等級44
    0 日之殘廢給付或第11等級160 日之殘廢給付云云，惟原告
    左側上、下肢及右側上肢肌力及左、右側肢體各關節活動均
    為正常，僅右側下肢肌力為4 ，略低於正常，已如前述，自
    不符合上揭殘廢給付標準表第141 項「一下肢遺存顯著運動
    障害者」或143 項「一下肢三大關節中，有一大關節遺存顯
    著運動障害者」之情形，原告上揭主張，應係對首揭規定有
    所誤解，且原告於本院審理中，復就上開主張，未提出有利
    證據以實其說，故其此項主張，難予採信。
六、按行政程序法第36條及第41條第1 項分別規定：「行政機關
    應依職權調查證據，不受當事人主張之拘束，對當事人有利
    及不利事項一律注意。」「行政機關得選定適當之人為鑑定
    。」查被告係勞工保險之保險人，於當事人向其提出勞工保
    險各項給付申請時，被告須開始行政程序，並有上揭依職權
    調查證據之義務，且於遇有醫理上之諸疑義時，得以具有專
    業知識之第三人即專科醫師，於行政程序中陳述關於特別法
    規或經驗定則之意見，而以其陳述，為證據之用。是被告於
    行政程序中將有待進一步調查之案件，請其特約專科醫師陳
    述醫學上之意見，以提供醫理見解，係借助其專業意見，作
    為審核給付之參考，於法尚無不合。復查，被保險人之殘廢
    症狀程度常涉醫學專業判斷，非被告之一般行政人員所能逕
    行認定，故被告於審核保險給付案件時，除以被保險人或受
    益人檢附之資料、診斷書等書面資料予以審核外，如有必要
    ，亦須另外徵詢專科醫師意見或實地派員訪查瞭解實情等，
    此觀勞工保險局組織條例第11條第2 項規定，被告得視業務
    需要聘用兼任醫師12人至20人，及勞工保險條例第28條、第
    56條及同條例施行細則第76條規定保險人（即被告）為審核
    保險給付，得調查有關之文件、得另行指定醫院或醫師複檢
    等規定自明，如被告僅能依被保險人所檢附之殘廢診斷書所
    載內容審查，則上開規定將形同具文，亦有損被告審核之權
    限。且依上揭行政院衛生署89年3 月17日衛署醫字第890131
    19號函釋可知，殘廢給付之核付與否，雖以專門醫師診斷證
    明為依據，然審查核定權仍在被告，如其審查無任何違法之
    處，自應予以尊重。
七、至原告主張其領有輕度肢障手冊，固據其提出該手冊影本1
    紙附卷可參，然按勞工保險條例雖係為保障勞工生活，促進
    社會安全所制定，惟其殘廢給付之申請，仍應就其所患是否
    符合勞工保險條例及勞工保險殘廢給付標準表之規定為審查
    依據；而身心障礙手冊之核發則係基於身心障礙者保護法之
    規定，於個人因生理或心理因素致其參與社會及從事生產活
    動功能受到限制或無法發揮，經鑑定符合主管機關所定之等
    級特定障害項目而由直轄市政府或縣市政府所核發，其核發
    標準與勞工保險殘廢給付之核發標準不同，其法令依據亦不
    相同，自不得逕予援引適用，原告以其領有身心障礙者輕度
    肢障手冊，認被告應依勞工保險殘廢給付標準表第141 項給
    付原告第7 等級，顯誤解法令所致。
八、另原告主張被告對案件的審查有差別待遇，並舉訴外人陳長
    庚經被告依據農民健康保險條例准許殘廢給付申請之案例乙
    節。惟按，行政程序法第6 條所規定之平等原則，其真義係
    相同情形者，應為相同之對待；不同情形者，應為不同之對
    待。又依勞工保險條例第53條及第54條及同條例施行細則第
    78條規定，被保險人得請領殘廢給付者，係以其治療終止後
    ，身體是否遺存殘廢給付標準表所定之障害項目，並以診斷
    成殘日或永不能復原之當日為得請領殘廢給付之日，故被保
    險人是否得請領殘廢給付，應以其診斷成殘時，其障害項目
    或程度是否符合殘廢給付標準所定之請領標準而定。且每一
    件殘廢給付之個案，因被保險人之傷病症狀、個人體質及治
    療、癒後情形及是否遺有後遺症等均有差異，致何時治療終
    止而症狀固定，自有所不同。又因勞工保險殘廢給付，殘廢
    之症狀及程度常涉及醫學專業領域，殘廢與否及等級之認定
    係屬專業領域之判斷，應視個案之情形而做認定，不可一概
    而論，執為本件應為相同處理之論據。且原告除未舉證說明
    該案例與其本人之情形全然相同，且屬個案，客觀上自不得
    為相同之評價，亦不得逕予比附援引。況依原告所提出訴外
    人陳長庚之農民健康保險殘廢診斷書，其上記載其診斷成殘
    傷病名稱為「腦中風併左側肢體偏癱」；肌力程度「左上、
    下肢均為4 分，右上、下肢均為5 分」；肢體痙攣「不靈活
    」；平衡協調「能動但不協調」；行動能力「需扶單杖行走
    」；工作能力「可從事戶外輕便農作」等情。與原告上揭殘
    廢診斷書之記載病況亦顯非相同，自無從為同等之認定。原
    告遽認本件原處分違反行政程序法第6 條之平等原則云云，
    亦不足取。
九、末查，按勞工保險條例第1條固揭示該條例制定之目的在於
    「保障勞工生活，促進社會安全」，然勞保究其性質仍係保
    險制度之一種，是被保險人請領各種給付，均仍須符合各該
    法定事由及要件。又本件審酌依據乃如上所述，乃依原告提
    出之申請資料連同殘廢診斷書及原告之病歷資料等送請專業
    醫師審查予以判定，至原告之殘廢診斷書係判定資料之一種
    ，無從僅依該資料即為原告有利之認定，故被告核付原告請
    領殘廢給付之認定標準，仍應綜合被保險人相關資料，依法
    律規定予以判定之，此並無違反保障勞工生活之立法目的。
十、綜上所述，原告之主張，並無可採。原處分認原告所患符合
    勞工保險條例第53條附表即勞工保險殘廢給付標準表第9 項
    第13等級，乃核定發給60日普通疾病殘廢給付，否准原告其
    餘殘廢給付之申請，認事用法，均無違誤，審議審定及訴願
    決定予以維持，亦無不合，原告訴請撤銷訴訟部分，因原處
    分就核發原告計38,400元部分之處分，對其有利，原告就此
    部分訴請撤銷，並無訴之利益；至其餘請求撤銷訴訟部分及
    請求被告應以勞工保險條例第141 條第7 等級440 日殘廢，
    核付原告殘廢給付部分，為無理由，均應予駁回。惟若原告
    嗣後身體遺存障害程度有加重情形至符合殘廢給付標準表規
    定之請領標準時，自可再依法重新提出申請，併此敘明。
據上論結，本件原告之訴為無理由，爰依行政訴訟法第218 條、
第98條第3 項前段、民事訴訟法第385 條第1 項前段，判決如主
文。
中    華    民    國    95    年    8     月    3     日
                       第三庭審判長法  官  姜素娥
                                   法  官  吳東都
                                   法  官  陳秀
上為正本係照原本作成。
如不服本判決，應於送達後20日內，向本院提出上訴狀並表明上
訴理由，如於本判決宣示後送達前提起上訴者，應於判決送達後
20日內補提上訴理由書（須按他造人數附繕本）。
中    華    民    國    95    年    8     月    3     日
                                   書記官  楊子鋒


司法院資訊處製作；財團法人民間司法改革基金會備份。
